臺灣臺中地方法院民事判決　九十二年度訴字第二○五五號
　　原　　　告　丙○○
　　訴訟代理人　蕭顯榮律師
　　被　　　告　丁○○
　　訴訟代理人　朱逸群律師
　　複 代理 人　甲○○
右當事人間請求返還不當得利事件，經本院於民國九十三年七月二日言詞辯論終結，
判決如下：
    主      文
原告之訴及假執行之聲請均駁回。
訴訟費用由原告負擔。
    事實及理由
甲、程序部分：按訴狀送達後，原告不得將原訴變更或追加他訴。但擴張或減縮應受
    判決事項之聲明者，不在此限，民事訴訟法第二百五十五條第一項第三款定有明
    文。本件原告起訴請求：被告應給付原告新臺幣（下同）二百五十一萬二千五百
    元及自起訴狀繕本送達被告翌日起至清償日止，按年息百分之五計算之息。並自
    民國九十二年六月一日起至受利益之原因終日止，按年給付原告五十萬二千五百
    元。嗣原告於訴訟中就按年給付原告五十萬二千五元之起算日部分，減縮為自起
    訴翌日即九十二年七月二十三日起算，核屬減縮應受判決事項之聲明，與上開規
    定無違，應予准許，合先敘明。
乙、實體部分：
一、原告主張：原告與訴外人即其弟蔡鴻模於八十年九月間，共同以一千零五十萬元
    向訴外人王春吉等六人購買坐落臺中縣大甲鎮○○段第七五○、七五四、七四四
    地號土地及其上門牌號號碼為臺中縣大甲鎮○○路○段八一一之一號四層樓未辦
    理保存登記之房屋一棟（下稱系爭房地），約定兩人應有部分各二分之一。王春
    吉等六人於八十年十二月九日將系爭土地筆所有權移登記予原告及蔡鴻模後，即
    將系爭房屋點交，由蔡鴻模居住使用，蔡鴻模於八十七年六月一日死亡後並由其
    配偶即被告繼承系爭房地並居住使用迄今。蔡鴻模及被告均係無權占用系爭房地
    ，顯已受有相當於租金二分之一之利益，並使原告受有損害。本件以每年一百萬
    五千元計算系爭房地之租金，則被告自八十七年七月二十三日起至九十二年七月
    二十二日止，應返還原告計五年系爭房地租金二分之一之利益為二百五十一萬二
    千五百元。原告屢經催討，未獲置理。爰依不當得利之法律關係，提起本件訴訟
    ，並聲明：(一)被告應給付原告二百五十一萬二千五百元，及自起訴狀繕本送達被
    告之翌日起至清償日止，按年息百分之五計算之息。並自九十二年七月二十三日
    即起訴翌日起至受利益之原因終日止，按年給付原告五十萬二千五百元；(二)願供
    擔保，請准宣告假執行。
二、被告則以：(一)原告與被告之夫蔡鴻模於八十年九月間共同購買系爭房地並點交後
    ，即由蔡鴻模居住使用系爭房地，足見蔡鴻模係經原告同意而占有使用系爭房地
    ，且被告因繼承而繼受蔡鴻模之占有，自亦非無法律上之原因，本件原告請求自
    屬無據。(二)縱認蔡鴻模及被告無權占有系爭房地，惟原告主張以每年一百萬五千
    元計算系爭房地之不當得利損害金，已逾土地法第九十七條規定之上限，顯非合
    法。(三)另原告與蔡鴻模、蔡鴻鉤三兄弟於七十年間共同購買、應有部分均各三分
    之一坐落臺中縣大甲鎮○○段第六三地號土地及其上同段第一八一建號之房屋（
    門牌號號碼為臺中縣大甲鎮○○路二○五號，下稱系爭文武路房地），原係約定
    由原告供作其經營醫院之宿舍使用，嗣蔡鴻模雖於八十年間單獨取得系爭文武路
    房地之所有權，蔡鴻模於八十七年六月一日死亡後並由其女即訴外人乙○○繼承
    取得系爭文武路房地之所有權，惟原告於蔡鴻模單獨取得系爭文武路房地所有權
    後，原告未經蔡鴻模同意，仍繼續占有系爭文武路房地供作其醫院之宿舍使用，
    迄九十二年六月一日始遷離，原告自應將自八十年間起至九十二年六月一日止占
    用系爭文武路房地相當於租金之利益返還乙○○。又乙○○已將上開對原告不當
    得利損害金之債權讓與被告，是被告主張自八十七年六月一日起至九十二年五月
    三十一日止，原告占用系爭文武路房地應返還被告相當於租金利益計六十六萬七
    千九百七十六元，與本件原告對被告之請求互為抵銷等語，作為抗辯。並聲明：
    如主文所示。
三、兩造不爭執之事實：
  (一)系爭房地為原告與蔡鴻模於八十年九月間共同出資購買，原告與蔡鴻模應有部分
    均各二分之一。系爭房地點交後，即由蔡鴻模居住使用系爭房地。蔡鴻模於八十
    七年六月一日死亡後，續由其配偶即被告繼承系爭房地並居住使用迄今。
  (二)系爭文武路房地原為原告與蔡鴻模、蔡鴻鉤三兄弟於七十年間共同購買、應有部
    分均各三分之一，原係約定由原告供作其經營醫院之宿舍使用。嗣蔡鴻模於八十
    年間單獨取得系爭文武路房地之所有權，蔡鴻模於八十七年六月一日死亡後並由
    其女即訴外人乙○○繼承取得系爭文武路房地之所有權。
四、本件首應審究者為：蔡鴻模及被告是否無權占用系爭房地？進一步言，倘蔡鴻模
    及被告非屬無權占用系爭房地，則無進一步探究原告主張應以每年一百萬五千元
    計算系爭房地之租金是否妥適，及被告所為抵銷抗辯有無理由之必要。
五、原告主張蔡鴻模及被告乃無權占用系爭房地。惟為被告所否認。經查：
  (一)系爭房地為原告與蔡鴻模所共同購買，系爭房地點交後即由蔡鴻模居住使用；系
    爭文武路房地為原告與蔡鴻模、蔡鴻鉤三兄弟所共同購買，原告與蔡鴻模、蔡鴻
    鉤買受系爭文武路房地後，即約定由原告供作其經營醫院之宿舍使用，已如前述
    。且參諸原告自陳：另坐落臺中縣大甲鎮○○段第六二九、六三○地號及其上同
    段第五八九建號之房屋（門牌號號碼為臺中縣大甲鎮○○路一九七之八號，下稱
    文武路一九七之八房地）於原告單獨取得所有權前即：原告與蔡鴻鉤共有期間，
    係約定由原告供作其經營之醫院使用；坐落臺中縣大甲鎮○○段第六二六之三地
    號及其上同段第四四一建號之房屋（門牌號號碼為臺中縣大甲鎮○○路一九七之
    四號，下稱文武路一九七之四房地），於蔡鴻鉤單獨所有權前即：蔡鴻模單獨所
    有期間，係約定由蔡鴻鉤供作其經營之婦產科醫院使用等語（見原告九十二年八
    月二十九日準備書一狀），為被告所不爭執，堪認屬實。則由原告與蔡鴻模、蔡
    鴻鉤三兄弟共有或單獨所有系爭文武路房地、前開文武路一九七之四、一九七之
    八房地期間，係由原告單獨占有使用系爭文武路房地及前開文武路一九七之八房
    地、由蔡鴻鉤單獨占有使用文武路一九七之四房地之情形以觀，顯見原告與蔡鴻
    模、蔡鴻鉤三兄弟感情甚篤、互動緊密，始有可能互將自己所有房地同意提供其
    他兄弟占有使用。再綜參原告陳明：蔡鴻模居住使用系爭房地後，原告並無積極
    要蔡鴻模搬走等語（見本院九十二年八月十八日準備程序筆錄）。從而，本件在
    原告與蔡鴻模感情甚篤、互動緊密，共同購買系爭房地並點交後即由蔡鴻模居住
    使用，且原告未曾請求蔡鴻模遷離系爭房地之情形下，倘謂蔡鴻模係未經原告同
    意而無權占用系爭房地，顯與常情不符。
  (二)被告抗辯：蔡鴻模嗣於八十年間單獨取得系爭文武路房地之所有權，原告仍繼續
    占有系爭文武路房地供作其醫院之宿舍使用，迄九十二年六月一日始遷離等語，
    雖為原告所否認，並抗辯：原告於蔡鴻模於八十年間單獨取得系爭文武路房地之
    所有權後，即遷離並拋棄系爭房地之占有等語。惟查，原告於八十九年十月二十
    六日委請律師致被告之存證信函載明：因被告居住使用之系爭房地，原告亦擁有
    二分之一之所有權，為免生糾葛，請被告能同時將系爭房地歸還原告，原告候被
    告之通知配合雙方點交等語，有存證信函及其回執等影本各一件附卷可按，堪認
    屬實。則原告陳稱其於八十年間即遷離並拋棄系爭房地之占有等語，顯與實情不
    符，已無可採。再綜參證人王少虎於本院結證：「我在九十二年六月一日就去幫
    被告整理系爭房地，把不要的東西清掉，並且打掃整理拖地，一共整理差不多三
    、四天，六月二日星期一上班的時候還有昇和聯合診所穿白色制服的護士來拿回
    該診所的東西回去」、「（問：剛才證人有陳述聯合診所去搬東西的時候有拆冷
    氣）我去整理房間的時候，有看到護士搬東西之外，也有看到他們僱請的工人在
    拆一樓客廳的冷氣。」等語，足證被告抗辯：原告迄九十二年六月一日始遷離系
    爭文武路房地等語，應屬非虛，堪予憑採。綜核前揭原告與蔡鴻模、蔡鴻鉤三兄
    弟互將自己所有房地提供其他兄弟使用之情事，再參以蔡鴻模乃至被告長期居住
    使用系爭房地之期間，及原告長期使用系爭文武路房地之期間，雙方均末互以他
    方無權占有為由並訴請他方返還房地之舉，益見不論蔡鴻模、被告居住使用系爭
    房地，或原告將系爭文武路房地供作其經營醫院之宿舍使用，均係得其兄弟即：
    所有人之同意，始占有使用系爭房地或系爭文武路房地，甚為明確。
  (三)從而，蔡鴻模既經原告同意而居住使用系爭房地，則蔡鴻模自屬有權占有系爭房
    地。又被告因繼承而繼受蔡鴻模對系爭房地之占有，亦屬有權占有系爭房地，自
    堪認被告乃非無法律上原因而占有系爭房地。原告雖主張：蔡鴻模死亡後曾口頭
    通知被告不能再使用系爭房地，惟為被告所否認，且原告並未提出任何證據以實
    其說，是原告前開主張，自不足採信。則原告迄今仍未為終止被告使用系爭房地
    之意思表示，被告迄今仍有權占有系爭房地，足堪認定。
六、綜上所述，被告既係有權占有系爭房地，則原告依不當得利之法律關係，請求被
    告給付原告二百五十一萬二千五百元，及自起訴狀繕本送達被告之翌日起至清償
    日止，按年息百分之五計算之息；並自九十二年七月二十三日即起訴翌日起至受
　　利益之原因終日止，按年給付原告五十萬二千五百元，為無理由，應予駁回。
    原告之訴既經駁回，其假執行之聲請亦失其宣告之依據，應併予駁回。
七、兩造其餘攻擊防禦方法，經審酌後，核與判決結果不生影響，爰不一一論述，均
    併此敘明。
據上論結，本件原告之訴為無理由，依民事訴訟法第七十八條，判決如主文。
中　　　華　　　民　　　國　　九十三　　年　　　七　　　月　 　 十六    日
                                  臺灣臺中地方法院民事第二庭
~B審判長法官  許冰芬
~B法      官  劉長宜
~B法　    官　何世全
右為正本，係照原本作成
如對本判決上訴，須於判決送達後二十日向本院提出上訴狀
中　　　華　　　民　　　國　　九十三　　年　　　七　　　月　 　 十六    日
~B法院書記官
